【裁判字號】    90,上易,1960
【裁判日期】    900627
【裁判案由】    違反臺灣地區與大陸地區人民關係條例
【裁判全文】
臺灣高等法院刑事判決                            九十年度上易字第一九六０號
    上  訴  人
    即  被  告  甲○○
右上訴人，因違反台灣地區與大陸地區人民關係條例案件，不服台灣基隆地方法院八
十九年度易字第二八五號，中華民國九十年二月十九日第一審判決（起訴案號：台灣
基隆地方法院檢察署八十八年度偵字第七００二號)提起上訴，本院判決如左：
    主  文
原判決撤銷。
甲○○違反不得僱用大陸地區人民在臺灣地區從事未經許可之工作之規定，處拘役肆
拾日，如易科罰金，以佰元折算壹日。
    事  實
一、甲○○明知薛偉、薛蓮嬌係經申請來台探親之大陸地區人民，亦明知不得僱用大
    陸地區人民從事未經許可之工作，竟於民國八十八年十月十九日、二十日、二十
    一日、二十八日、二十九日五天，未經依法申請許可，以日薪新台幣（下同）一
    千二百元之代價，僱用薛偉、薛蓮嬌在其開設之清欽裝潢工程行所承包之台北市
    內湖區○○街口建築工地從事未經許可之清潔、打雜等工作。嗣於八十八年十一
    月十六日二十二時三十分許，經警在台北市○○路○段三三四巷一弄三十四號二
    樓查獲薛偉、薛蓮嬌，始悉上情。
二、案經新竹市警察局移送臺灣基隆地方法院檢察署檢察官偵查起訴。
    理  由
一、訊據上訴人即被告甲○○矢口否認有何非法僱用薛偉、薛蓮嬌之犯行，辨稱：我
    沒有僱用這二人，也不認識他們，他們二人是臨時僱工，我要用的人是長期性的
    ，我從未僱用大陸人，且我雖曾承包台北市○○區○○街口建築工地清潔工程，
    惟在三重並無工程，該內湖工地係由柯正隆、楊三聘擔任清潔工作云云，惟查：
    （一）薛偉、薛蓮嬌均係大陸地區人民，而於八十八年九月三十日以探親為由自
          大陸地區福建省平潭縣來臺，並均自八十八年十月十九日至二十一日及十
          月二十八、二十九日，分別以日薪一千二百元之代價受僱於被告從事工地
          清潔工作，被告並親自給予薛偉其名片一紙等情，業據證人薛偉、薛蓮嬌
          於警訊中陳述明確，二人所供互核相符，並有警方查獲薛偉時自其口袋中
          搜得之被告名片一紙在卷可稽，參以警方提供指認之口卡片上之被告相片
          尚屬清晰，且薛偉、薛蓮嬌二人係大陸地區人民，與被告素無怨隙，自無
          誤認或挾怨誣指被告之可能。至被告所辯伊於證人所指期間在三重地區並
          無工程乙情縱然屬實，惟薛偉、薛蓮嬌於案發當時抵台尚未及一月，非無
          誤認地名之可能，尚難以此即謂彼等所為證述不可信。
    （二）證人柯正隆、楊三聘固於原審八十九年十月九日調查期日中附和被告陳進
          豐稱伊等於八十八年間受僱被告負責前揭內湖陽光街工地清潔工作，證人
          即承攬前揭工地連續壁工程之明建公司現場負責人任賜芳亦於原審九十年
          一月十八日調查中證稱記憶中案發當時工地並無女性工人等語，惟經原審
          訊之柯正隆、楊三聘伊等工作時間等細節，證人柯正隆證稱「... 我記得
          陽光街口的工地是十月份之前作的，當時是夏天... 我已一年餘未為被告
          工作... 被告未曾去過工地。但每天下班前我們會拿工作單給監工簽名，
          證明我們當日有去工作，再持以向被告請領工資。」，證人楊三聘證稱「
          （問：有無替被告在內湖陽光街口做過事？）有，時間大約是去年，但確
          實時間忘記了... 我在陽光街口的工地做了約二個月左右... 之前就認識
          被告，是朋友介紹的，陽光街的工地是我幫他作的第一件，之後就沒有幫
          他作... 除了我和柯（正隆）之外我不知道有無大陸工人」等語，然被告
          於同日原審訊問時供稱「工地一動工就請他們兩個人去作，他們作了約五
          、六個月... 楊則前後作了好幾年，約有六、七年，但中間有離職過，柯
          是今（八十九年）農曆年前後沒有替我作，楊則比較晚一點。那時候我偶
          而會去工地巡一下，工地沒有任何書面或打卡之類的證明來證明工人有無
          上班，工人若要請假，以電話告訴我即可」等語。核被告與證人二人所述
          ，就證人為被告工作起始及終止之時間、是否設有管制工人出缺勤方式等
          節，均有出入，該二證人前揭證言是否可信，已非無疑。再證人任賜芳亦
          於原審前揭調查期日證稱「我沒有印象見過這二人（指薛偉、薛蓮嬌）。
          因我的工作量很大，一個月將近有二百個工人，沒有辦法注意工人的情形
          ．．．」（見原審九十年一月十八日訊問筆錄），衡情案發當時前揭工地
          既有二百名工人施工，證人本無法注意及每一工人，自難期其於事隔一年
          餘後就當時個別之工人為正確之陳述；而證人柯正隆證稱伊係於八十八年
   十月之前受僱於被告在陽光街工地工作，其受僱於被告之時間與證人薛偉
          、薛蓮嬌所稱受僱於被告工作時間並不相同，而證人楊三聘則稱伊不知有
          無大陸工人，是上開三人之證言，均無法證明被告甲○○於前揭時地並未
          僱用薛偉、薛蓮嬌為其工作，自不能採為對被告有利之證據。
    （三）再由證人薛偉、薛蓮嬌於警訊時復稱被告平日操閩南語，與伊等交談則用
          國語，伊二人聽不懂閩南語，被告亦未向之索閱身分證明文件等語，參以
          大陸地區人民之生活習慣、口音均與臺灣地區人民不同，被告復未向薛偉
          、薛蓮嬌索取身分證件辦理勞保、健保等相關事宜，被告明知薛偉、薛蓮
          嬌係大陸地區人民之事實，應可認定。綜上所述，被告上開所辯，顯係卸
          責之詞，不足採信。本件事證明確，被告犯行洵堪認定，應依法論科。
二、按不得僱用大陸地區人民在臺灣地區從事未經許可之工作，臺灣地區與大陸地區
    人民關係條例第十五條第四款定有明文。查薛偉、薛蓮嬌係以探親為目的申請來
    台，乃被告甲○○明知仍予僱用從事未經許可之工作，核其所為，係犯臺灣地區
    與大陸地區人民關係條例第八十三條第一項之僱用大陸地區人民在臺灣地區從事
    未經許可之工作罪。
三、原審據以論科酌情量處拘役四十日，被告上訴意旨矢口否認犯罪，指摘原判決不
    當，固無可取，然查：被告行為後，刑法第四十一條業於九十年一月四日修正為
    「犯最重本刑為五年以下有期徒刑之刑之罪，而受六月以下有期徒刑或拘役之宣
    告，因身體、教育、職業、家庭之關係或其他正當事由，執行顯有困難者，得以
    一元以上三元以下折算一日，易科罰金。但確因不執行所宣告之刑，難收矯正之
    效或難以維持法秩序者，不在此限。」「併合處罰之數罪，均有前項情形，其應
    執行之刑逾六月者，亦同。」並於同年月十日公佈施行，於同年月十二日生效，
    比較新舊法之規定，以變更後之新法對被告有利，依刑法第二條第一項前段之規
    定，自應適用裁判時之新法。原審未予比較新舊法之適用，仍適用舊法，自有未
    洽，原判決既有上述之可議，自屬無可維持，應由本院將原判決撤銷改判，審酌
    被告之犯罪動機、目的、手段、品行、僱用人數、犯罪後態度及僱用大陸地區人
    民從事未經許可之工作，危害國家安全，影響臺灣地區就業勞工之權益等一切情
    狀，量處如主文所示之刑，並諭知易科罰金折算之標準。
據上論斷，應依刑事訴訟法第三百六十九條第一項前段、第三百六十四條、第二百九
十九條第一項前段，臺灣地區與大陸地區人民關係條例第十五條第四款、第八十三條
第一項，刑法第十一條前段、第二條第一項前段、修正後刑法第四十一條第一項前段
，罰金罰鍰提高標準條例第一條前段、第二條，判決如主文。
本案經檢察官覃正祥到庭執行職務
中    華    民    國      九十      年      六      月      二十七      日
                                臺灣高等法院刑事第二庭
                                      審判長法  官  蔡  長  溪
                                            法  官  林  俊  益
                                            法  官  楊  貴  志
右正本證明與原本無異。
不得上訴。
                                            書記官  沈  秀  容
中    華    民    國      九十      年      六      月      二十九      日


司法院資訊處製作；財團法人民間司法改革基金會備份。
